【裁判字號】    89,訴,945
【裁判日期】    890816
【裁判案由】    給付票款等
【裁判全文】
臺灣臺南地方法院民事判決  八十九年度訴字第九四五號
    原      告  乙○○
    訴訟代理人  蔡清河律師
    被      告  丙○○      住.
                甲○○      住.
    右二人共同
    訴訟代理人  翁瑞昌律師
                陳琪苗律師
右當事人間請求給付票款等事件，本院判決如左：
    主    文
被告應連帶給付原告新台幣肆佰伍拾萬元，及自民國八十九年一月二十二日起至清償
日止，按年息百分之五計算之利息。
訴訟費用由被告連帶負擔。
本判決得假執行，但被告如於假執行程序實施前，以新台幣肆佰伍拾萬元為原告供擔
保後，得免為假執行。
    事    實
甲、原告方面：
壹、聲明：求為判決－
一、被告甲○○應單獨或與被告丙○○連帶給付原告新台幣（下同）四百五十萬元，
    並自民國（下同）八十九年一月二十二日起至清償日止，按法定利率計算之利息
    。
二、訴訟費用由甲○○單獨或與被告丙○○連帶負擔。
三、本件請依職權宣告假執行或請准原告供擔保宣告假執行。
貳、陳述：
一、程序方面之陳述
（一）按原告就本件本票債務已於八十九年二月二日具狀向台灣台南地方法院申請核
      發支付命令並獲准在案（八十九年度促字第六五五三號，酉股支付命令），嗣
      既因債務人即本件被告等聲明異議，而使債權人即本件原告合法聲請之支付命
      令視為具有起訴效力，然為求訴訟紛爭一次解決，以達訴訟經濟之效果，爰將
      本票票據關係以外之請求權基礎，一併列為本件訴訟標的，且系爭本票票據關
      係之原因事實與本件併列為訴訟標的之支票票款請求權，侵權行為損害賠償請
      求權，借款返還請求權所據之事實均屬同一，應不甚礙被告之防禦及訴訟之終
      結，為節約另行起訴之費用，勞力及時間，依民事訴訟法第二百五十五條第一
      項但書規定，請  鈞院擇取其一，判決原告勝訴，此合先敘明。
二、實體部分之陳述：
（一）本件緣由被告甲○○自八十五年間陸續向原告乙○○調現，而於八十七年六月
      中旬向原告乙○○借貸最後一筆現款三百萬元，利息以月息二分半計算，其間
      或有償還部分借款，或換票要求延緩，至八十八年一月中旬被告積欠原告本息
      七百五十三萬元，八十八年一月十八日被告甲○○要求原告，向被告甲○○購
      買其所有座落台南縣永康市○○段第四四四號，門牌號碼為永康市○○路一五
      四巷二弄二號之房地，並以該房地價金六百七十五萬抵償上開債務，否則先前
      之欠款將無法返還，原告擔心無法收回欠款始勉強答應購買，然被告甲○○對
      已於當日（十八日）持上開房地向台灣土地銀行北台南分行申請貸款四百五十
      萬元，而設定金額五百四十萬元之最高限額抵押權乙事，卻隱瞞而未告知原告
      ，更於同年月十九日簽約當日在原告一再詢問下，被告甲○○始告知該項抵押
      權設定之事，卻未告知其貸款日期及銀行係於八十六年一月二十二日撥放所貸
      款項，但諉稱其將會償還該項貸款，原告在百般無奈之下，不得已地答應與被
      告簽立不動產買賣契約，並簽立另紙協議書約定由被告甲○○保證於一年內償
      還台灣土地銀行之貸款，以塗銷該項抵押權，及由被告提供兩筆其所有但以方
      仙助名義登記之台南縣七股鄉○○段三六五號，佳里鎮○○段第四四號二筆土
      地設定抵押權予原告，並由被告交付以其為發票人，台南市第五信用合作社票
      號二三四三八號，發票日八十九年一月二十一日，面額四百五十萬元之支票及
      訴外人方仙助為發票人，而經由被告甲○○及丙○○背書之到期日八十九年一
      月二十二日本票各一紙，以為擔保，使原告誤信被告甲○○會依約清償其對台
      灣土地銀行之貸款債務，故將被告甲○○前調現之支票三十五紙返還被告，免
      除其債務，詎被告甲○○竟遲遲未向銀行清償債務，以致無法塗銷原告所買上
      開房地上之抵押權，嗣原告持甲○○所簽發號碼為ＢＡ0000000之支票
      至台南市第五信用合作社請求付款時，經該行行員告知被告已於八十八年十月
      間變更印鑑，致使該支票於八十九年一月二十二日因存款不足，而遭退票，另
      以方仙助為發票人之本票提示，經方仙助之子方石跨表示其父僅向被告甲○○
      調現金額五十萬元，未曾簽發四百五十萬元之本票交予被告等，故該本票顯係
      被告等所偽填金額，而被告等亦拒絕依偽填金額之文義付款，致使原告之債權
      無法獲得清償，且方仙助名義之上開土地，亦非被告甲○○所有，方仙助未曾
      同意被告甲○○以彼等名義就上開土地設定債權金額四百五十萬元之抵押權與
      原告，至此原告方知被告等於八十八年一月下旬，即有計劃地先以上開房地向
      台灣土地銀行台南分行貸款後隱瞞貸款及撥款日期，使原告誤認係舊有之抵押
      權而不知係新設定之抵押權，再以償還欠款為由，欺騙原告承受已設定抵押權
      之上開房地，並接受被告所偽提之優厚之擔保條件（包括偽填金額本票及未經
      方姓父子同意所設定之債權金額四百五十萬元抵押權之行為），亦即被告等以
      一連串之詐術行為，使原告陷於錯誤而免除被告之債務，使被告獲得財產上之
      不法利益。
（二）本件之理由、證據：
    １被告於八十八年一月十八日即向台灣土地銀行貸款，並以上開房地設定抵押，
      此有上開房地建築改良物登記簿影本可憑，被告甲○○卻於同日要求原告向其
      購買上開房地，並於同年月十九日簽訂合約書，有該合約書影本乙紙可稽。
    ２被告甲○○為擔保由其於一年內償還台灣土地銀行之貸款以塗銷前項抵押權而
      主動提議之擔保，有協議書影本（請參起訴狀附件三），票號ＢＡ00000
      00發票人為被告甲○○，金額為四百五十萬元之支票乙紙（請參起訴狀附件
      四），票號ＴＨ0000000，以方仙助為發票人，被告甲○○、丙○○為
      背書人，金額為四百五十萬元之本票乙紙（請參起訴狀附件五）、及方仙助之
      土地之他項權利證明書影本（請參起訴狀附件六）可憑，按原告與被告於八十
      八年一月十九日簽訂系爭房地之買賣契約時，因原告一再追問被告始告知曾以
      該房地向台灣土地銀行設定金額五百四十萬元之最高限額抵押權，而申貸四百
      五十萬元（但仍隱瞞實際申貸乃撥款日期），雙方始又簽立協議書，由被告提
      供支票、本票以為擔保，約定被告應於一年內依約向台灣土地銀行清償貸款債
      務，以塗銷上開房地之抵押權登記，因此被告乃簽發票號為ＰＱ000000
      0、發票日為八十九年一月二十一日、票面金額四百五十萬元之支票，並將票
      號ＴＨ0000000、發票人為方先助，到期日為八十九年一月二十二日、
      票面金額四百五十萬元之本票（經查並非方仙助所簽發，實際上方仙助亦無該
      筆票據債務，此詳前述）交予原告以供擔保，倘非以默示之意思表示約定甲○○須於一年內清償，衡情兩造何須於上開供擔保之支票，本票上填寫發票日為
      八十九年一月二十一日、或到期日為八十九年一月二十二日，何況被告除簽發
      支票及以不實之本票以為擔保外，並無任何實質之補償，故原告焉有可能同意
      被告可以無限期或分二十年清償，而令係爭房地有被土地銀行實行抵押權而被
      拍賣之危險故被告具狀辯稱未曾約定一年內即須清償土地銀行之欠款云云，顯
      無足可採。
    ３原告持上開支票請求付款時，因被告甲○○變更印鑑及存款不足，致使該支票
      退票，有退票理由單乙紙可證。
    ４證人方石跨亦於  鈞院審理時證述方仙助未簽發四百五十萬元之本票，及上開
      二筆土地並非被告甲○○所有，而僅向被告調借五十萬元，並未同意被告甲○○以彼等名義就該土地設定債權金額四百五十萬元抵押權與原告，懇請  鈞院
      審酌。
    ５被告明知其甫於八十八年一月十八日向台灣土地銀行台南分行，以中興段四四
      四號土地及其上建物，設定抵押權。申請貸款四百五十萬元，竟隱瞞貸款及撥
      款日期，佯稱原告若不承購該房地，其未能償還欠款，使原告信以為真而承購
      ，並免除其所欠款之債務，以為房地價金之支付，嗣該行於八十八年一月二十
      二日撥款四百五十萬元，亦由被告領取，卻非如其所辯用以清償另筆台灣省合
      作金庫四百萬之貸款，（蓋該筆貸款債務人係洪國紘，且該項抵押權已於八十
      八年一月二十一日清償塗銷如附件一），被告亦未如約於一年內清償該筆貸款
      ，以塗銷該項抵押權，被告自始即有不法所有之意圖及侵害原告財產權利之故
      意，甚為明確。
（三）法律之陳述：
    １票據關係，按票據為無因證券，故依票據法第五條之規定，凡在票據上簽名者
      ，即應依票上所載文義負責，而若有二人以上共同簽名時，更應連帶負責。
    Ａ支票部分：本件被告甲○○為取信於原告，而簽發前開附件四之支票予原告，
      為約定一年內塗銷抵押權登記之擔保，被告既未為該項抵押權之塗銷，原告自
      得提示該支票，請求付款，然該紙支票卻因被告變更印鑑及存款不足而遭退票
      ，原告自得依票據法第一百四十四條準用同法第八十五條第一項之規定，請求
      被告甲○○支付上開票據債務。
    Ｂ本票部分：又上開附件五以被告甲○○、丙○○共同簽名為背書人之本票，縱
      係經被告等所偽填金額，惟原告係善意取得該紙已具備票據法規定，應記載事
      項之本票，自得依票據法第十一條第二項前段之規定向被告等主張依票據文義
      行使權利，即請求票面金額四百五十萬元之票款詎其等竟對原告之請求置之不
      理，原告自得依票據法第一百二十四條準用同法第八十五條及第九十六條第一
      項之規定，請求被告等連帶給付本件票據債務。
    ２侵權行為損害賠償請求權之法律關係。
      參諸前揭之事實及理由等項之說明，本件被告甲○○於八十八年一月下旬，即
      有計劃地先以上開房地向台灣土地銀行台南分行貸款後隱瞞貸款及撥款日期，
      使原告誤認係舊有之抵押權而不知係新設定之抵押權，再以償還欠款為由，欺
      騙原告承受已設定抵押權之上開房地，並接受被告所偽提之優厚之擔保條件（
      包括偽填金額之本票及未經方姓父子同意所設定之債權金額四百五十萬元抵押
      權之行為），亦即被告甲○○基於侵害原告財產權之故意，以一連串不法之詐
      術行為，使原告陷於錯誤，在承受已設定抵押權之不動產後，仍免除被告甲○○六百七十萬元之債務，詎被告卻遲未依約而塗銷抵押權設定，致使原告上揭
      不動產有被強制執行，而損失四百五十萬元之虞，而丙○○為配合甲○○，亦
      基於共同侵權行為之故意，於偽填金額之本票上背書，使原告信以為真，而免
      除甲○○之前欠債務故被告自得依民法第一百八十四條第一項前段及同法第一
      百八十五條第一項前段共同侵權行為責任之規定，訴請被告等連帶賠償被告之
      損失。
    ３借貸契約關係。
    Ａ由前開附件一及附件三買賣合約書及協議書之內容可知，原告係以被告甲○○
      於訂立協議書日起一年內清償其對台灣土地銀行之債務四百五十萬元本息為停
      止條件，而與甲○○約定在上開不動產六百七十萬元範圍內免除被告前欠之債
      務，今被告遲遲未向台灣土地銀行清償欠款，停止條件並未成就，則上開免除
      被告債務之約定，在四百五十萬元範圍內自不生免除效力，原告自得依原有借
      貸契約之相關法律關係，請求被告甲○○返還四百五十萬元之債務。
    Ｂ再由上開合約書、協議書及票據之發票日、到期日，亦可知悉原告係以被告甲○○於協議日起一年內履行協議書所負擔之新債務（即清償銀行欠款或使支票
      、本票兌現）為前提，而免除債務，詎被告迄未履行新債務，則依民法第三百
      二十條因清償債務而對於債權人負擔新債務者，除當事人另有意思表示外，若
      新債務不履行時，其舊債務仍不消滅之規定，原告自亦得依借貸契約之法律關
      係，訴請被告甲○○返還四百五十萬元之債務。
三、綜上所述被告等以一連串之詐術，致使原告財產權利損失甚鉅，為此爰依票據法
    律關係，侵權行為損害賠償及借貸契約之法律關係等為請求權基礎，訴請被告依
    法賠償或清償債務。
、證據：提出合約書影本乙件、房地建築改良物登記簿影本乙件、協議書影本乙件
    、票號ＢＡ0000000號支票影本乙件、票號ＴＨ0000000號支票影
    本乙件、方仙助之土地他項權利證明書影本乙件、退票理由單影本乙件、土地登
    記謄本影本乙件等為憑。
乙、被告方面：
壹、聲明：求為判決－
一、原告之訴駁回。
二、訴訟費用由原告負擔。
三、如受不利之判決，被告願供擔保，請准免為假執行。
貳、陳述：
一、本件原告起訴，主張伊持有被告背書，方仙助簽發之本票一紙，屆期未獲兌現而
    請求被告應支付票款。
二、唯查，被告甲○○為代書，丙○○為其配偶，被告甲○○曾為客戶方仙助等人向
    原告週轉資金，先後共積欠原告連同利息七百五十三萬五千元，因客戶遭逢景氣
    不佳無法還債，被告甲○○乃與原告協議分期清償，共計簽發如票據明細表所示
    之卅五張支票，合計面額為七百五十三萬五千元，擬分期清償。嗣被告甲○○為
    儘速清償債務，再與原告洽商，由被告甲○○提供李陳金珠、甲○○兩人所共有
    坐落台南縣永康市○○段九四二號土地及地上房屋，建號四四四號，門牌號碼：
    永康市○○路一五四巷二弄二號房屋，出售與原告，約定價款為六百七十五萬元
    ，該屋已有銀行貸款四百五十萬元，此有不動產買賣合約書為証，雙方約定以上
    開原告應支付之房地價款六百七十五萬元與被告甲○○積欠之債務抵銷，被告甲○○另再支付差額七十八萬元予原告，另房屋貸款四百五十萬元由被告甲○○按
    期支付，為擔保上開四百五十萬元之支付，被告甲○○簽發面額四百五十萬元之
    支票、本票各一紙，交由原告作為擔保，被告甲○○又以坐落佳里鎮之二筆土地
    供原告設定擔保，如被告甲○○未繳納銀行貸款四百五十萬元之本息時，原告得
    以行使權利，此有兩造簽訂之協議書、支票影本足証。
三、因所有權移轉登記需若干時間，被告甲○○為保証確實將房地所有權移轉予原告
    ，除簽發上開四百五十萬元之支票、本票各一紙外，並簽發支付差額之支票七十
    八萬元（台南市第五信用合作社營業部帳戶第０一二二二號八十八年九月廿二日
    期，票號：ＢＡ0000000號支票，）交原告提示兌現外，房地價款抵押貸
    款之差額二百二十五萬元，被告甲○○又簽發同面額支票一紙（同帳戶八十八年
    二月十日期，票號：ＢＡ0000000號支票）交予原告擔保，票據明細表右
    下方有記載明確，俟所有權移轉登記完畢再交還被告甲○○，支票影本左方文字
    亦有記載明確，上開差額七十八萬元之支票已兌現，房地所有權亦移轉予原告，
    被告甲○○皆按期繳銀行貸款四百五十萬元，從未積欠，如此原告即不得提示本
    件本票，向被告行使權利。
四、按「票據債務人不得以自已與發票人或執票人之前手間所存抗辯事由對抗執票人
    。」此為票據法第十三條所明定，是以票據債務人得以自己與執票人間之抗辯事
    由，對抗執票人，本件方仙助簽發、被告背書之本票，是為擔保被告甲○○出賣
    予原告之房地銀行抵押貸款之確實履行，如被告確有支付貸款本息，原告即不得
    請求本票票款，被告等自得援引抗辯事由拒絕支付票款，原告之請求為無理由，
    為此狀請鈞院鑒核，賜准明察，依法駁回原告之訴，被告並願供擔保請准宣告免
    為假執行，以維權益。
五、謹按「訴狀送達後，原告不得將原訴變更或追加他訴。」此為民事訴訟法第二百
    五十五條第一項所明定。本件原告原聲請發支付命令，係以本票未獲兌現而依據
    票據法律關係請求，現經被告聲明異議，本件以債權人（原告）支付命令之聲請
    ，視為起訴，亦為民事訴訟法第五百十九條第一項所明定，現原告於八十九年三
    月廿二日具起訴狀，依據票據法律關係、侵權行為損害賠償請求權之法律關係及
    借貸契約之法律關係請求，且票據法律關係由原來依本票未獲兌現請求給付票款
    ，又追加支票未獲兌現請求給付票款，以上訴訟標的之追加，皆在訴狀送達之後
    ，已違民事訴訟法第二百五十五條第一項之規定，被告不能同意，合先敘明。
六、其次，兩造就被告先後調借現款，連同本息共七百五十三萬元，被告甲○○以坐
    落台南縣永康市○○段九四二號土地及地上房屋建號四四四號轉讓與原告，以價
    金六百七十五萬元抵償債務乙節並無爭執，所爭執者，厥為：原告主張被告甲○○隱瞞上開房地有抵押權設定，借貸四百五十萬元之情事，被告甲○○且又拖延
    清償上開貸款，經原告提示被告甲○○交付之支票，竟因印鑑變更且存款不足而
    退票，本票亦未獲付款，乃依據票據、侵權行為及借貸之法律關係請求；抑或如
    被告所主張，上開抵押借貸兩造約定由被告甲○○負責繳納本息，本票、支票及
    方仙助之土地設定抵押權，只是供擔保之用，在被告甲○○未延欠本息時不得提
    示。
七、經查，原告之主張並無任何証據可以証明兩造訂立之不動產買賣合約書上明白約
    定：「☆此屋之銀貸債務新台幣肆佰伍拾萬元正由甲○○以協議書內容做為擔保
    ，直至甲○○清償債務為準（止），再全部塗銷（指方仙助提供之土地抵押權設
    定）及返還（支票及本票）給甲○○。」，並無約定被告甲○○應於何時清償四
    百五十萬元。而為擔保被告甲○○會確實支付四百五十萬元抵押貸款之本息，被
    告甲○○固曾簽發支票、本票各乙紙作為擔保，亦無約定清償期，此由上開不動
    產買賣合約書中約定以「協議書內容做為擔保」，該協議書也只約定：「銀行債
    務新台幣肆佰伍拾萬元之債務人為甲○○，利息也由債務人付給。」，並無約定
    被告甲○○應於某期限以前全部清償四百五十萬元之抵押貸款，足見原告之主張
    顯然無據。而協議書內有關方仙助提供之土地給原告設定抵押權，只約定：「甲○○以佳里鎮之土地兩筆設定抵押權給乙○○做為擔（保）直至甲○○將上述債
    務繳清再塗銷。」，並無約定被告甲○○應於某期限以前清償四百五十萬元之抵
    押貸款，否則原告得行使抵押權，同理本票及支票只是供為擔保之用，並未約定
    在票載日期以前清償：「甲○○以一張支票面額四百五十萬元做為擔保。甲○○
    再以一張本票面額四百五十萬元共同做為擔保。」，甚至還明白約定：「以上之
    三種保証支票、本票及抵押債權皆為共同擔保債務新台幣肆佰伍拾萬（元）為之
    保証。如還清上款，再全部返還。」，足見被告主張：兩造已約定抵押貸款四百
    五十萬元之本息俱由甲○○支付，上開支票、本票只是作為甲○○應依約支付本
    息之擔保，必待未依約支付本息時，方得提示或行使權利，甚且另有方仙助之土
    地作為擔保，以備本票、支票已逾票據時效之後，仍有土地可供擔保，被告之抗
    辯當屬有據。
八、末查，被告甲○○在洽商清償債務事宜時，絕無隱瞞房地設定抵押貸款之事實，
    否則不會在不動產買賣合約書及協議書中記載抵押貸款四百五十萬元由甲○○負
    擔，並簽發支票、本票提供不動產設定抵押權以供擔保，原告之主張無任何証據
    可以証明，原告尤未因被告甲○○之行為陷於錯誤，原告依侵權行為請求賠償損
    害尤為無據。而兩造間是約定由甲○○負擔四百五十萬元抵押貸款本息之支付，
    甲○○在一年餘之期間，並無延欠任何本息，原告尤不得依其毫無憑據之主張，
    請求被告清償四百五十萬元之借款，原告依借貸契約之法律關係請求，亦非合法
    。
、證據：提出票據明細表影本乙件、不動產買賣合約書影本乙件、協議書影本乙件
    、支票影本二件、土地謄本及建物謄本各乙件等為憑。
    理    由
甲、程序方面：
（一）本件原告原依本票對背書人之追索權，對被告二人依督促程序發支付命令，經
      被告二人提出異議後，視為起訴，原告之訴訟標的為本票對背書人之追索權。
      惟本件視為起訴後，原告另又追加支票票款請求權、侵權行為損害賠償請求權
      、借款返還請求權等三項請求權為訴訟標的，被告抗辯原告所為訴之追加不合
      法。惟按「訴狀送達，原告不得將原訴變更或追加他訴。但有下列各款情形之
      一者，不在此限：二、請求之基礎事實同一者。」八十九年二月九日修正公佈
      之民事訴訟法第二百五十五條第一項第二款定有明文。本件原告援本票對背書
      人追索權依督促程序聲請發支付命令，經被告提出異議而視為起訴後，原告之
      訴訟標的原僅為本票對背書人之追索權，惟被告交付該經被告二人背書之本票
      予原告，係因被告甲○○以出賣予原告之不動產向訴外人台灣土地銀行設定五
      百四十萬元最高限額抵押權，向該行貸款四百五十萬元，造成原告所買受之不
      動產上負有負擔，為給予原告擔保而交付，其同時供為擔保之物，除上開交付
      之本票外，另有甲○○本人所簽發之支票一紙及以訴外人方仙助所有之不動產
      設定抵押權予原告，則原告所追加之支票票款請求權，與原訴訟標的本票對背
      書人之追索權，其原因事實自屬同一；再原告另行追加之侵權行為損害賠償請
      求權及借款返還請求權，其原因事實均來自於前揭向台灣土地銀行設定之最高
      限額抵押權及借款四百五十萬元之事實，亦與該本票對背書人追索權所發生之
      基礎事實均為同一，是原告為求一次紛爭一次解決，在視為起訴後，另追加同
      一基礎事實之支票票款請求權、侵權行為損害賠償請求權、借款返還請求權等
      三項請求權為訴訟標的，自符合修正後民事訴訟法第二百五十五條第一項第二
      款之規定，其追加並無不合，被告抗辯追加不合法云云，尚不足採，核先敘明
      。
（二）按原告為訴之加追後，其本件請求權基礎有四，即原有之本票對背書人之追索
      權，及追加之對支票發票人之票款請求權、對被告甲○○之侵權行為損害賠償
      請求權、及對被告甲○○之借款返還請求權等，依原告之請求為擇一訴訟標的
      判決原告勝訴，是原告所為此訴之合併核屬擇一合併，苟各該訴訟標的中有一
      個請求權有理由，即應為原告勝訴之判決，無庸就該四項請求權分別論述其有
      無理由。
乙、得心證之理由：
一、本件原告起訴主張：被告甲○○自八十五年間，陸續向原告乙○○調現，而於八
    十七年六月中旬向原告乙○○借貸最後一筆現款三百萬元，利息以月息二分半計
    算，其間或有償還部分借款，或換票要求延緩，至八十八年一月中旬被告積欠原
    告本息七百五十三萬元，八十八年一月十八日被告甲○○要求原告，向被告甲○○購買其所有座落台南縣永康市○○段第四四四號，門牌號碼為永康市○○路一
    五四巷二弄二號之房地，並以該房地價金六百七十五萬抵償上開債務，否則先前
    之欠款將無法返還，原告擔心無法收回欠款始勉強答應購買，然被告甲○○對已
    於當日（十八日）持上開房地向台灣土地銀行北台南分行申請貸款四百五十萬元
    ，而設定金額五百四十萬元之最高限額抵押權乙事，卻隱瞞而未告知原告，更於
    同年月十九日簽約當日在原告一再詢問下，被告甲○○始告知該項抵押權設定之
    事，卻未告知其貸款日期及銀行係於八十六年一月二十二日撥放所貸款項，但諉
    稱其將會償還該項貸款，原告在百般無奈之下，不得已地答應與被告簽立不動產
    買賣契約，並簽立另紙協議書約定由被告甲○○保證於一年內償還台灣土地銀行
    之貸款，以塗銷該項抵押權，及由被告提供兩筆其所有，但以方仙助名義登記之
    台南縣七股鄉○○段三六五號，佳里鎮○○段第四四號二筆土地設定抵押權予原
    告，並由被告交付以其為發票人，台南市第五信用合作社票號二三四三八號，發
    票日八十九年一月二十一日，面額四百五十萬元之支票及訴外人方仙助為發票人
    而經由被告甲○○及丙○○背書之到期日八十九年一月二十二日本票各一紙，以
    為擔保，使原告誤信被告甲○○會依約清償其對台灣土地銀行之貸款債務，故將
    被告甲○○前調現之支票三十五紙返還被告，免除其債務，詎被告甲○○竟遲遲
    未向銀行清償債務，以致無法塗銷原告所買上開房地上之抵押權，嗣原告持甲○○所簽發號碼為ＢＡ0000000之支票至台南市第五信用合作社請求付款時
    ，經該行行員告知被告已於八十八年十月間變更印鑑，致使該支票於八十九年一
    月二十二日因存款不足，而遭退票。被告對上揭事實並不爭執，惟辯稱：系爭座
    落台南縣永康市○○段第四四四號，門牌號碼為永康市○○路一五四巷二弄二號
    之房地，原為被告甲○○所有，因被告甲○○前積欠原告債務，故將該房地作價
    六百七十五萬抵償債務，而系爭房地前已有向銀行抵押借款，此為原告所明知，
    為擔保該抵押借款之清償，被告甲○○始另交付訴外人方仙助所簽發，經由被告
    背書之本票一紙、被告甲○○簽發之支票一紙交付予原告，另以訴外人方仙助所
    有之不動產為原告設定抵押，雙方並協議該借款之本息均由被告甲○○支付，直
    至被告甲○○將該四百五十萬元借款全部清償完畢後，原告即應將擔保之本票、
    支票交還，並塗銷抵押權，是該本票、支票均屬擔保目的而交付，而對台灣土地
    銀行所為之四百五十萬元貸款，被告甲○○均按時支付本息，未曾間斷，原告自
    不得行使本票及支票權利等語為辯。
二、查原告主張之前揭事實，業據其提出合約書影本乙件、房地建築改良物登記簿影
    本乙件、協議書影本乙件、票號ＢＡ0000000號支票影本乙件、票號ＴＨ
    0000000號支票影本乙件、方仙助之土地他項權利證明書影本乙件、退票
    理由單影本乙件、土地登記謄本影本乙件等為憑，復為被告所不爭執，此部分之
    事實自屬可採；被告抗辯系爭本票及支票均係用以擔保之目的，亦據其提出兩造
    於八十八年一月十九日所訂立之協議書及八十八年一月二十二日經原告簽收本票
    及支票之書面為憑；另被告甲○○對於台灣土地銀行所貸款之四百五十萬元，均
    有按時支付本息之事實，亦為被告所不爭執，亦堪認定。
三、按「行使債權，履行義務，應依誠實及信用方法為之。」此誠信原則為民事法律
    之基礎，苟有違反，其行為自屬無效。本件兩造於八十八年一月十九日所定之不
    動產買賣合約書，確曾加註「此屋之銀貸債務新台幣肆佰伍拾萬元正，由甲○○
    以協議書內容做為擔保，直至甲○○清償債務為準，再全部塗銷及返還給甲○○
    。」而依同日訂立之協議書並對上揭銀行貸款提出三項保證，即該協議書上第二
    、三、四點所定之抵押債權、面額四百五十萬元之支票一紙、面額四百五十萬元
    之本票一紙，固可認定兩造對該本票及支票之目的，係在保證被告甲○○前揭對
    台灣土地銀行抵押債務之清償已有共識，被告甲○○既未違反協議內容，依上揭
    協議書之文義觀之，原告似無主張用以保證目的之支票及本票權利。
四、惟依土地暨建物登記謄本所載，被告甲○○以上揭出售於原告之房地向台灣土地
    銀行設定之最高限額抵押權五百四十萬元，其清償期限係自八十八年一月十八日
    起至一百三十八年一月十八日，亦即上開抵押借款之期間共計四十年之久，而其
    設立登記日期為八十八年一月十九日，即兩造訂立買賣契約之同日，而之前另有
    一筆由訴外人洪國紘向合作金庫設定之最高限額新台幣四百八十萬元抵押債務存
    在，該項抵押權則於嗣後之八十八年一月二十二日為塗銷登記，此有土地暨建物
    登記謄本在卷可稽。兩造在不動產買賣契約書上所附加之「此屋之銀貸債務新台
    幣肆佰伍拾萬元正，由甲○○以協議書內容做為擔保，直至甲○○清償債務為準
    ，再全部塗銷及返還給甲○○。」等內容，雖未說明究係對合作金庫之抵押借款
    抑或向台灣土地銀行之抵押貸款，然由其文義當可認定系爭房地僅存在一個抵押
    貸款，參照土地登記謄本上二個抵押權設定及塗銷之時間，足認原告主張其所認
    知之抵押貸款並非屬對台灣土地銀行之抵押貸款，應值採信。茲被告甲○○既能
    於八十八年一月二十二日將原存在之對合作金庫之抵押貸款為塗銷登記，且被告
    二人對本票背書人即被告丙○○於被告甲○○向台灣土地銀行貸款時，確另有資
    力之事實亦不爭執，苟被告甲○○有資金之需求，被告丙○○既願擔任本票之背
    書人，應可直接求諸於被告丙○○之資助，實無必要隱瞞事實，而以欲行移轉登
    記於原告之系爭房地向台灣土地銀行辦理抵押貸款之必要，乃被告甲○○不思利
    用己有或被告丙○○所有之財產，竟利用移轉所有權登記於原告之同時，另設定
    該長達四十年之抵押貸款，縱其尚未出現未繳借款本息之情事，然此四十年之期
    間又極久遠，原告所擁有之系爭不動產已因該抵押權之設定，而未能獲得自由支
    配之權利，對原告已產生損害，其不合理不言可喻，是被告甲○○在履行出賣人
    之義務時，已有違背誠信原則之事實，原告主張不受該協議書之拘束，應屬可採
    。而本院在審理中，曾建議被告甲○○另提相當且足夠之擔保以謀兩造之公允，
    然被告均未能提出其他公允之辦法給予原告保障，則被告以該協議書所載內容，
    抗辯原告不能主張本票及支票之權利云云，核不足採。
五、被告甲○○就其履行出賣人之義務，將係爭房地所有權移轉登記於原告之同時，
    另以係爭房地向台灣土地銀行辦理抵押貸款供己運用之行為，既違反誠信原則，
    原告主張不受協議書內容之拘束，其主張為有理由等情，業如前述，則被告以系
    爭本票及支票之目的在於保證之用，援引原因抗辯，主張在被告甲○○仍遵期繳
    付貸款本息時，原告不得對被告主張票據權利云云，其抗辯自不足採。按「在票
    據上簽名者，依票上所載文義負責。」票據法第五條第一項定有明文，本件系爭
    本票及支票均屬文義證券，被告二人分別在系爭本票或支票上簽名，自應依其簽
    名而分別負支票發票人及本票背書人之責任。本件被告甲○○、丙○○二人既在
    訴外人方仙助所於八十八年一月二十二日簽發，八十九年一月二十二日到期，面
    額為四百五十萬元之本票一紙上為背書，自應負背書人之責任，而本票背書人對
    於執票人連帶負責，又為票據法第一百二十四條準用同法第九十六條第一項所規
    定，則被告二人自應連帶負責於到期日（八十九年一月二十二日）給付執票人票
    面金額之義務，從而原告以被告二人所背書之本票一紙，行使本票對背書人之追
    索權，請求被告二人連帶給付票面金額四百五十萬元及自八十九年一月二十二日
    起至清償日止之法定利息，自無不合。又原告所提之支票一紙確為被告甲○○簽
    發，發票日為八十九年一月二十二日，票面金額為四百五十萬元，以台南市第五
    信用合作社為付款人，被告甲○○所為原因抗辯既不足採，其自有依支票文義負
    責，是原告依對支票發票人之票據請求權，請求發票人被告甲○○支付支票金額
    四百五十萬元，及自到期日（八十九年一月二十二日）起至清償日止之法定利息
    ，亦有理由。
六、查本件原告依本票對背書人之追索權聲請支付命令，經被告異議後而視為起訴，
    原告在訴訟進行中另又追加對支票發票人之票款請求權、侵權行為損害賠償請求
    權及借款返還請求權，此四項訴訟標的形成訴之合併，依原告主張，請求本院選
    擇就其中一個請求權判決被告為給付，此核屬訴之擇一合併，只要其中一訴有理
    由即應為原告勝訴之判決。如前所述，原告主張之訴訟標的中，本票對背書人之
    追索權為有理由，且可資為原告所為聲明內容全部勝訴之判決，則原告另主張之
    對支票發票人之票款請求權、對被告甲○○之侵權行為損害賠償請求權及借款返
    還請求權已無庸逐一論述有無理由，併此敘明。
七、兩造其餘主張及所提證據與本院上開論斷無涉或無違，不予贅述。
八、假執行之宣告：本件判決係依原告主張之本票對背書人之追索權，核屬民事訴訟
    法第三百八十九條第一項第四款所定之「命清償票據上債務之判決。」本院自應
    依職權為假執行之宣告；另被告陳明如受不利之判決，願供擔保請准宣告免為假
    執行，亦無不合，爰酌定相當之金額宣告之。
丙、據上論結：本件原告之訴為有理由，依民事訴訟法第八十五條第二項、第三百八
    十九條第一項第四款、第三百九十二條第一項，判決如主文。
中      華      民      國    八十九    年      八      月    十  六    日
                              臺灣臺南地方法院民事第二庭
~B法      官  王  國  忠
右為正本係照原本作成。
如對本判決上訴，須於判決送達後廿日內向本院提出上訴狀。
中      華      民      國    八十九    年      八      月    十  六    日
~B法院書記官  翁  心  欣


司法院資訊處製作；財團法人民間司法改革基金會備份。
